臺灣宜蘭地方法院刑事判決　　　　　　　　　　　　　九十三年度訴字第二七０號
　　公　訴　人　臺灣宜蘭地方法院檢察署檢察官
　　被　　　告　子○○　男　五.
　　選任辯護人　趙福璘律師
右列被告因偽造文書等案件，經檢察官提起公訴（九十三年度偵緝字第一三號），本
院判決如左：
    主  文
子○○連續行使偽造私文書，足以生損害於他人，處有期徒刑壹年。
    事  實
一、子○○基於為自己不法所有之概括犯意，於召集下列互助會時，冒用活會會員名
    義偽造表示競標之文書標單參與投標且得標，造成各該活會會員皆因此陷於錯誤
    而詐得會款，致生損害於其所召集之互助會各該活會會員。至其冒用互助會會員
    名義偽造標單冒標會款之時間及方式分述如下：
  (一)民國八十五年十二月一日自任會首召集每會新臺幣（下同）一萬元，會期至八十
    九年六月一日止，每月月底在其先前位於宜蘭縣頭城鎮○○路二八一號住處開標
    ，會首連同會員共計四十三人之互助會。距其自起會隔月起至八十九年二月一日
    停標時止，仍剩餘五個活會之會期進行期間，冒用盈美電器行（實際會員為午○○）、癸○○○、丙○○、戊○○、丑○○、庚○○、張惠珠、丁○○、酉○○
    、壬○○、巳○○、乙○○、甲○○、未○○、辛○○、己○○等十六人之名義
    ，在表示競標之文書標單簽寫上開遭冒用會員之姓名與投標金額，於開標時向在
    場參與競標之會員行使而得標，足生損害於遭冒標會款之會員盈美電器行（實際
    會員為午○○）、癸○○○、丙○○、戊○○、丑○○、庚○○、張惠珠、丁○○、酉○○、壬○○、巳○○、乙○○、甲○○、未○○、辛○○、己○○等十
    六人及其他活會會員，且因此致使其他活會會員均陷於錯誤而全數交付會款，共
    計詐得約六百餘萬元。
  (二)八十七年七月一日自任會首召集每會一萬元，會期至八十九年八月一日止，每月
    月底在其先前位於宜蘭縣頭城鎮○○路二八一號住處開標，會首連同會員共計三
    十八人之互助會。距其自起會隔月起至八十九年二月一日停標時止，仍剩餘七個
    活會之會期進行期間，冒用會員丁○○、吳朝春、卯○○（二會）、巳○○、亥
    ○○、乙○○、甲○○、戌○○、寅○○、癸○○○、盈美電器行（實際會員為
    午○○）、庚○○、戊○○、丙○○、申○○（實際會員為游信）、辰○○等十
    七人之名義，在表示競標之文書標單上簽寫前述遭冒用會員之姓名與投標金額，
    於開標時向在場參與競標之會員行使而得標，足生損害於丁○○、吳朝春、卯○○（二會）、巳○○、亥○○、乙○○、甲○○、戌○○、寅○○、癸○○○、
    盈美電器行（實際會員為午○○）、庚○○、戊○○、丙○○、申○○（實際會
    員為游信）、辰○○等十七人及其他活會會員，且因此致使其他活會會員均陷於
    錯誤而全數交付會款，共計詐得約五百餘萬元。
二、案經午○○、癸○○○、丙○○、戊○○、卯○○、丑○○、庚○○、丁○○、
    酉○○、壬○○、巳○○、乙○○、甲○○、未○○、辛○○、己○○、亥○○
    、戌○○、寅○○、申○○、辰○○、游信訴由臺灣宜蘭地方法院檢察署檢察官
    偵查起訴。
    理  由
一、訊據被告子○○固對右揭事實(一)、(二)中，由其所召集互助會之起迄時間、開標地
    點、標金及遭冒標會款之會員姓名、人數等情，到庭坦承屬實，核與證人癸○○○、卯○○、巳○○、丁○○及戌○○於本院審理時指訴情節大致契合，復有上
    開互助會單、協議書、調解書、清償清冊等存卷可佐，是前列參與被告所召集之
    二互助會之會員，確曾遭冒標會款之事實，至屬明甚。然被告卻矢口否認有何冒
    標任何互助會會員會款之行為，並持：冒標並非其所為，而係其兄林燦璋於每月
    開標前至其住處冒用會員名義製作標單後，再以傷害其家人之脅迫方式逼其代為
    冒標會款供林燦璋花用；況因林燦璋自小不斷對其侵害，當時亦為黑道份子，其
    恐二女遭受傷害，始不敢違逆林燦璋之意而不得不為林燦璋冒標會款，其所為皆
    係在受脅迫之情況下進行，應屬緊急避難之行為等語。然查：
  (一)林燦璋早已離開臺灣前往大陸地區，更因在大陸地區觸法而遭逮捕，無法聯絡一
    節，已據被告子○○到庭供陳綦祥，足見證人林燦璋顯已具有無法傳訊到庭進行
    交互詰問之狀態甚明。準此以觀，被告所持前揭辯詞，因證人林燦璋無法到庭予
    以釐清，自難純憑被告單方面之供述，逕予認定為真。
  (二)細觀被告所執：林燦璋均於每月開標前至其住處冒用會員名義製作標單後，再以
    傷害其家人之脅迫方式逼其代為冒標會款供林燦璋花用之辯詞，幾已悖離一般日
    常生活之經驗法則與論理法則而無可採。蓋既林燦璋業已形成每月月底互助會開
    標前前往被告住處脅迫被告代其冒標會款花用之固定行為模式，被告倘報警後，
    警方即可在林燦璋下次出現時伺機逮獲，實無任由林燦璋每月固定出現且逼其冒
    標會款之情節一再重演之理；況被告曾任宜蘭縣頭城國小外澳分校主任，自身學
    識及處事經驗皆高，竟放任此等情事持續長達年餘，冒標之金額已逾千萬，仍毫
    無採取報警處理抑或任何避免、解決之措施，殊難採信。另雖被告之夫蟻昭仁亦
    到庭結證稱：林燦璋確固定至其住處逼迫子○○代為冒標會款，但因其在臺北工
    作無法處理，且認報案無法解決此事，僅得單由子○○自行處理等語，然探究其
    證詞，亦屬無稽。因證人蟻昭仁身為人夫，在面臨家庭妻兒已遭脅迫、侵害之際
    ，除未與被告協力突破困境解決問題外，更消極採取不報警且前往臺北工作之方
    式，放任其妻即被告自行處理，期間長達年餘，顯然嚴重悖離常情常理，其所證
    各語委無可信，顯屬迴護被告之語甚明。
  (三)總合前陳，皆徵被告所辯情詞皆無可採，本件被告子○○召集互助會後，於事實
    (一)、(二)所載之時、地及方式，冒標上述會員名義參與競標且得標後，藉此詐取其
    他活會會員會款之事證已臻明確，犯行洵堪認定，應予依法論科。
二、查合會競標之標單依習慣乃係表彰係各該會員以自身名義決意參與競標之金額，
    應屬刑法第二百二十條第一項之準文書。是核被告子○○冒用互助會活會會員名
    義，私行填載參與競標之金額並行使於開標現場，實足以生損害於被冒標之活會
    會員甚明，所為應係犯刑法第二百十六條、第二百十條之行使偽造準私文書罪。
    又核被告意圖為自己不法之所有，以冒標之手法訛詐會款，致互助會活會會員陷
    於錯誤而支付會款之所為，則係犯刑法第三百三十九條第一項之詐欺取財罪。其
    偽造署押之行為，係屬偽造準私文書之階段行為，及其偽造私文書之低度行為，
    均併為行使偽造私文書之高度行為所吸收，均不另論罪。而其先後詐欺取財及行
    使偽造私文書之各行為，時間緊接，犯罪構成要件相同，顯皆係基於概括犯意反
    覆為之，皆應依刑法第五十六條連續犯之規定，論以一罪並加重其刑。又被告於
    冒標各該活會會員名義得標後向其他活會會員詐取會款，乃屬以同一欺罔行為侵
    害多數活會會員之財產法益，為一行為觸犯多數罪名之想像競合犯，應從一重處
    斷。另其係以行使偽造私文書之方法，以遂行其詐欺取財之目的，是其所犯行使
    偽造私文書與詐欺取財二罪間，要有方法、目的之牽連關係至明，亦應依刑法第
    五十五條牽連犯之規定，從一重之行使偽造私文書罪論處。審酌被告不思以合法
    途徑獲致財富，竟以冒標方式詐得鉅額活會會員會款，嚴重侵害告訴人財產法益
    及民間資金運轉結構，且於本院準備程序及審理程序中，翻異前詞及空言置辯，
    迄今亦未全數支付其與告訴人等達成和解後之賠償金額，情節匪淺，惟念其到庭
    態度尚佳，並據告訴人等到庭陳明被告業已支付達成和解後之部分賠償金額五百
    餘萬元，再參酌其犯罪動機、目的、手段、素行與造成告訴人等財產法益整體損
    害程度等一切情狀，爰酌情量處如主文所示之刑，以資儆懲。至被告偽造持以行
    使冒標詐財之標單雖未扣案，然據被告到庭供陳已將歷次投標時使用之標單於用
    畢後丟棄而滅失不存在等語綦詳，爰不對此併予諭知沒收，特此敘明。
據上論斷，刑事訴訟法第二百九十九條第一項前段，刑法第五十六條、第二百十條、
第二百十六條、第二百二十條第一項、第三百三十九條第一項、第五十五條，罰金罰
鍰提高標準條例第一項前段，判決如主文。
本案經檢察官張鳳清到庭執行職務
中　　　華　　　民　　　國　　九十三　　年　　 十一 　　月　　 三十 　　日
                                臺灣宜蘭地方法院刑事第三庭
                                    審判長法  官  黃  永  勝
                                          法  官  林  楨  森
                                          法  官  陳  嘉  年
右正本證明與原本無異。
如不服本判決，應於判決送達後十日內，向本院提出上訴狀。(應附繕本)
                                          書記官  詹  玉  惠
中　　　華　　　民　　　國　　九十三　　年　　 十二 　　月　　　六　　　日
附錄本案論罪科刑法條全文
刑法第二百十條
偽造、變造私文書，足以生損害於公眾或他人者，處五年以下有期徒刑。
刑法第二百十六條
行使第二百十條至第二百十五條之文書者，依偽造、變造文書或登載不實事項或使登
載不實事項之規定處斷。
刑法第三百三十九條第一項
意圖為自己或第三人不法之所有，以詐術使人將本人或第三人之物交付者，處五年以
下有期徒刑、拘役或科或併科一千元以下罰金。
